臺灣高等法院刑事判決　　　　　　　　　　　　　九十一年度上訴字第一七一一號
　　上 訴 人
　　即自訴人　　己○○
　　　　　　　　辛○○
　　　　　　　　乙○○
　　共　　同
　　代 理 人　　戊○○
　　被　　　告　丁○○
　　選任辯護人　洪良凡
　　　　　　　　黃碧芬
右上訴人因偽造文書等案件，不服臺灣台北地方法院九十年度自字第一五八號，中華
民國九十一年五月十七日第一審判決，提起上訴，本院判決如左：
    主  文
上訴駁回。
    理  由
一、自訴意旨略以：自訴人己○○於民國八十八年六月參加被告丁○○召集之合會，
    期間為八十八年六月二十六日至九十四年二月二十六日，會員及會首共六十九會
    ，每一會會款為新台幣（以下同）一萬元，採外標制（利息外加），每月二十六
    日開標，己○○於八十九年六月二十六日委託被告代標，事後被告稱以利息八千
    元得標，該期合會金額總計為七十六萬六千元，因己○○尚參加其他亦由被告擔
    任會首之合會，被告乃於扣除己○○其他應繳之會款五萬四千五百元，僅給付七
    十一萬一千五百元，嗣於八十九年十一月二十一日，被告因其他會員倒會或拒繳
    會款而召集會員開會，提出「丁○○互助會停會處理會議議程」，欲從八十九年
    十一月二十六日起停會，經由該議程所列會員得標情形及與其他會員核對結果，
    己○○始發現被告所告知各期得標利息有短少情形，己○○得標當期會款應為八
    十萬一千元，顯見被告從中詐得三萬五千元；自訴人辛○○於八十五年十二月參
    加被告召集之合會，期間為八十五年十二月五日至九十二年八月五日，會員及會
    首共八十一會，每一會會款五千元，採外標制，每月五日開標，辛○○於八十九
    年六月五日以利息一千二百元得標，被告交付會款五十萬零九百元，因辛○○於
    此合會共參加六會，先前已標走五會，被告乃於扣除辛○○應繳之死會會款四萬
    元，給付四十六萬九百元，嗣辛○○始發現被告自八十八年六月五日起所報得標
    利息金額均有短少，辛○○當期應得會款為五十萬八千六百元，被告從中詐得七
    千七百元；又自訴人乙○○於八十七年三月參加被告召集之合會，期間為八十七
    年三月十一日至九十五年三月十一日，會首及會員共九十七會，每一會會款為一
    萬元，採外標制，每月十一日開標，乙○○共參加三會，被告於八十八年十二月
    十一日主持開標時，見乙○○未到場，乃於標單上偽簽乙○○之姓名及標息八千
    一百元參加投標而得標，被告乃通知未到場之活會會員，謊稱該次由乙○○得標
    ，復向乙○○騙以該次係由庚○○得標，使乙○○誤以為自己仍是活會，而自八
    十八年十二月十一日迄八十九年十一月十一日停會為止，每月給付會款三萬元，
    停會後，經其他會員告知，乙○○始發現遭被告冒標情事，被告該次共詐得合會
    會款一百十一萬五千一百元，因認被告涉有刑法第二百十六條、第二百十條之行
    使偽造私文書罪嫌、第三百三十九條第二項之詐欺得利罪嫌及同條第一項之詐欺
    取財罪嫌云云。
二、按犯罪事實應依證據認定之，無證據不得推定其犯罪事實。又不能證明被告犯罪
    者，應諭知無罪之判決，刑事訴訟法第一百五十四條、第三百零一條第一項分別
    定有明文。又刑法第三百三十九條第一項之詐欺罪，以意圖為自已或第三人不法
    所有，以詐術使人將本人或第三人之物交付為成立要件。所謂以詐術使人交付，
    必須被詐欺人因其詐術而陷於錯誤，若其所用方法，不能認為詐術，亦不致使人
    陷於錯誤，即不構成該罪（最高法院八十三年度台非字第六十五號判決參照）。
三、本件自訴人等認被告丁○○涉有刑法第二百十六條、第二百十條之行使偽造私文
    書罪嫌、第三百三十九條第二項之詐欺得利罪嫌及同條第一項之詐欺取財罪嫌，
    無非以合會會單、存款憑條、支票、丁○○互助會停會處理會議議程、支票存款
    對帳單（以上均為影本）等為主要論據。訊據被告丁○○固坦承有召集前開之合
    會之事實，惟堅決否認有何詐欺及偽造文書之犯行，辯稱：伊所召集之合會眾多
    ，己○○及辛○○之標金部分，應係計算錯誤，而且渠等亦是於停會處理時，伊
    交付利息標金之資料，方知有利息短少一事，倘伊有詐欺意圖，何需告知渠等利
    息標金資料，又乙○○當時確實有委託伊代標，惟事後乙○○認為標金過高，而
    不欲得標，伊方將之轉讓予其他會員庚○○，且該合會伊亦有三個活會未標，伊
    本身均未投標，遑論冒以乙○○名義投標等語。
四、查本件自訴人己○○係因在被告丁○○互助會停會處理會議上，見被告所發之議
    程所記載之得標金額，方知被告先前所告知之利息金額有短少之情形，為自訴人
    己○○所是認，且提出該次處理會議議程紀錄為證，衡情，倘若被告有意詐欺自
    訴人己○○之會錢，則應會向己○○隱瞞或虛構得標金額，不致於告知己○○實
    際得標金額。至於自訴人辛○○部分，被告自八十八年六月五日起至八十九年五
    月五日止，或有短報三百元至一千二百元不等之利息，而減少給付自訴人辛○○
    七千七百元，惟自訴人辛○○於該合會共參加六會，倘被告果有意詐騙自訴人辛○○，何以僅就此一死會為之？矧一般民間合會投、開標時，死會及活會會員各
    多少人，各應繳納會金若干，即得標會員得標金額若干，要屬固定而得輕易計算
    明白，為眾所周知之事，是自訴人己○○、辛○○各於前揭時間標會時，各可得
    標金若干本極明確，被告縱給付其標金依序有三萬五千元及七千七百元之錯誤，
    各該自訴人本有核算及請求被告補足之權，況被告於收取各該次標金交付予己○○、辛○○前，復應先扣除渠等應繳納予被告之其他會費，是自訴人己○○、辛○○所指被告少給之三萬五千元及七千七百元，應屬誤算，殊難遽以詐欺罪論之
    ，至為明顯。自訴人上訴另指稱被告在自寫交給會員之會單中，其利息記載不實
    者，高達二十三次之多，且自被告所提出委任書及協議書中，經核對其他同會會
    員之會單，被告在八十五年十二月五日之合會中，在辛○○及張錦姝之會單上，
    亦有「以多報少」之情形等語。惟依被告所辯會單上之記載可能係伊筆誤，亦可
    能係會員聽錯伊言而記載錯誤，並非伊詐欺款項等語，經查會單上之記載標金金
    額縱有不相符合之處，惟依自訴人己○○、辛○○於原審自承每月開標之利息除
    非有打電話問被告，否則被告不會寫上，等到渠等得標之後，被告始在會單上記
    載之前會員得標之金額，因渠等信任被告，才沒有問以前得標之金額（見原審卷
    第四十八頁）。足見自訴人所稱會單上之記載標金金額不相符合，因或係會員自
    行寫上，或係被告事後寫上，以被告召急之互助會甚多，在事隔多時之後在補寫
    得標金額，誤載之處亦在所難免，故被告所辯可能係伊筆誤，或係會員聽錯伊言
    而記載錯誤等語，應非子虛，既查無其他證據足以證明被告有向會員虛稱得標利
    息而詐取會錢行為，尚難憑自訴人片面指訴，即認被告有詐欺會員款項之犯行。
    末就自訴人乙○○自訴部分，自訴人指稱其始終未委託被告代標，並稱另一會員
    白富子於九十年三月十一得標時，被告交給白富子、丙○○○、林優瀰等會員之
    會單亦記載乙○○標八千一百元等語，並舉證人丙○○○於原審審理時到庭證實
    。然查被告於八十八年十二月十一日主持開標時以乙○○名義、投標金額八千一
    百元得標之事實，為被告所不否認，並有證人甲○○、丙○○○到庭證述屬實，
    而被告嗣後將該次得標資格轉給另一會員庚○○，並將該次得標金額全部給付予
    庚○○，而庚○○嗣後亦如期繳納死會會款之事實，業經證人庚○○到庭證述明
    確，倘被告有冒標乙○○會款行為，衡情應會將該次得標會錢隱瞞據為己有，而
    不致於將之交付其他會員，雖證人庚○○到庭亦證稱被告並未對伊說係乙○○不
    要轉讓給伊，惟亦證稱其確有自被告處取得得標款，且以後即繳納死會會款至停
    會為止等語，而自訴人乙○○亦自承自八十八年十二月十一日起至八十九年十一
    月十一日為止，均繳納活會會錢等語（見自訴狀記載）。經查被告既已將該次得
    標會錢交予庚○○，其並未因此而獲得任何錢財或利益，縱使被告未告知會員實
    情，亦難認被告有何施展詐術行為。足見被告顯無為自己或第三人不法所有之意
    圖，而被告本身於該次合會尚有三個活會，亦為自訴人等所不否認，衡情被告如
    欲投標，即可以其活會名義投標，無需冒以乙○○名義為之，是以被告實無為本
    件冒標之動機，亦甚明顯；故縱被告於其時或因誤認自訴人乙○○有授權代為投
    標而為之，因上開合會均採外標制，活會會員所繳納之金額固定，自訴人等只需
    按時繳納固定之活會會款，對自訴人等而言並無損失，對被告而言亦未從中取得
    利益，要非可以嗣後被告因他會被倒會而停會後之種種處置方式未符人意而被資
    為被告犯罪之論據，否則，豈非有本末倒置及倒果為因之譏，顯非的論。復觀諸
    被告於各該互助會停會之後，仍積極處理後續協調及賠償事宜，並聘請律師為法
    律上之協助，此有互助會停會處理會議程暨會議紀錄、停會後實收會款明細表、
    協議書、律師函等件足資證明，且被告處理之互助會數目達三十餘會，而各會會
    員亦數十名，僅被告一人獨立運作、處理，其間或力有未逮，而於數目上有計算
    錯誤之情形，或因疏忽而未通知部分會員關於以乙○○名義得標部分轉由庚○○
    承受得標之事，固有疏誤，但按諸實際，上開情狀，亦符常情，是被告所辯尚堪
    採信，故本件純係民事糾紛，自應循民事訴訟程序解決之，此外，復無積極證據
    足認被告涉有詐欺取財、詐欺得利及偽造文書之犯行，自應為無罪之諭知。
五、原審因認不能證明被告犯詐欺及偽造文書等罪名，而諭知無罪之判決，核無不合
    ，自訴人上訴意旨猶執陳詞指陳被告冒標會款，詐欺取財、詐欺得利云云，其上
    訴無理由，應予駁回。
六、本件既經判決無罪，則檢察官移請併辦部分（台灣台北地法院檢察署九十一年度
    偵字第一一五一五號、九十一年度發查字第二三四號、九十一年度他字第四三八
    號偵查卷及九十一年度偵字第五三一三號、九十年度發查字第一九三三號、九十
    年度他字第四一三號），無從併辦，自應退還檢察官另行處理。
據上論斷，應依刑事訴訟法第三百六十八條，判決如主文。
中      華      民      國    九十一    年      九      月     十二     日
                              臺灣高等法院刑事第十七庭
                                  審判長法  官  陳  正  雄
                                        法  官  許  宗  和
                                        法  官  許  錦  印
右正本證明與原本無異。
如不服本判決應於收受送達後十日內向本院提出上訴書狀，其未敘述上訴之理由者並
得於提起上訴後十日內向本院補提理由書（均須按他造當事人之人數附繕本）。
                                        書記官  楊  妙  恩
中      華      民      國    九十一    年      九      月     十三     日
